臺灣高等法院刑事判決
110年度上易字第880號
上  訴  人  
即  被  告  李道源


上列上訴人即被告因妨害名譽案件，不服臺灣新北地方法院109
年度易字第638號，中華民國110年1月28日第一審判決（起訴案
號：臺灣新北地方檢察署109年度偵字第4044號、109年度偵字第
4390號），提起上訴，本院判決如下：
    主  文
原判決撤銷。
李道源犯散布文字誹謗罪，處拘役肆拾日，如易科罰金，以新臺
幣壹仟元折算壹日。
    事  實
一、李道源與黃臆玲前為夫妻，詎其竟意圖散布於眾，基於加重
    誹謗之犯意，於民國108 年7月6日某時許，在不詳處所，以
    臉書暱稱「李道源」，在不特定多數人得共見共聞之黃臆玲
    個人臉書（暱稱黃琪琪）上，張貼內容為「外面有小王還敢
    說要不要傳給大家看」等涉於私德而與公共利益無關之文字
    留言，以此方式，指摘上開足以毀損黃臆玲之人格尊嚴、名
    譽及社會評價之事。 
二、案經黃臆玲訴由新北市政府警察局三峽分局報告臺灣新北地
    方檢察署檢察官偵查起訴。
    理  由
一、本案下列所引之供述證據，檢察官及被告於本院依法調查上
    開證據之過程中，均已明瞭其內容而足以判斷有無刑事訴訟
    法第159 條第1 項不得為證據之情事，而於本院準備程序及
    本案言詞辯論程序就相關事證之證據能力均未聲明異議，本
    院審酌該等證據作成時之情況，並無違法取證或其他瑕疵，
    認為適於作為本案認定事實之依據，該等供述證據自得為本
    案之證據使用；其餘引用之書證等非供述證據，均與本案犯
    罪待證事實具有證據關聯性，且無證據證明有何違法取證之
    情事，並經本院於審理期日依法踐行調查證據程序，亦得為
    本案之證據使用，合先敘明。
二、訊據被告李道源矢口否認涉有何上開犯行，辯稱：伊雖有張
    貼上開文字留言，但並未指名道姓指稱何人，告訴人迄今亦
    未能提出證據證明該「有小王」之人即是告訴人；且該等文
    字為中立性字眼，無涉告訴人客觀外在評價，故非刑法所欲
    處罰之誹謗行為等語。經查：
  ㈠被告有於上開時間，在告訴人個人臉書頁面下方留言區，張
    貼如事實欄一所載之文字留言乙節，業據被告供承不諱（見
    原審易字卷第74、86頁、本院卷第56、84頁），核與證人即
    告訴人黃臆玲於警詢及偵查中證述（見108年度他字第8321
    號卷【下稱他卷】第86至87頁、128至129頁）之情節大致相
    符，並有臉書貼文及文字留言訊息翻拍照片1份（見他卷第1
    07、185、187頁）在卷可稽，此部分事實，首堪認定。
  ㈡被告雖以前詞置辯，然查：
  ⒈被告係於告訴人個人臉書頁面下方留言區，張貼前揭內容之
    留言乙節，業如前述，是被告斯時所張貼之留言，係公開於
    所有臉書瀏覽者，核屬不特定多數人得共見共聞甚明。而就
    上開貼文內容以觀，可知被告指涉告訴人有外遇之行為，自
    屬指摘足以毀損告訴人名譽之事。又觀諸上開臉書貼文及留
    言翻拍照片，被告係於告訴人個人臉書頁面下方留言區，就
    告訴人之貼文為回覆，且被告係先張貼內容為「黃琪琪妳說
    話要有證據那來的債務」後，旋即又張貼本件內容為「外面
    有小王還敢說要不要傳給大家看」之留言，是縱認被告未於
    本件留言指名其指述者為告訴人，然依其貼文之時序及前後
    留言內容，客觀上已足使瀏覽該臉書頁面之人，認知被告前
    開留言之內容即係在指涉告訴人，被告此部分所辯，洵不足
    採。
  ⒉被告雖又辯稱其所指摘之內容均為真實云云，惟按對於所誹
    謗之事，能證明其為真實者，不罰。但涉於私德而與公共利
    益無關者，不在此限。所謂私德，則指個人私生活領域範圍
    內，與人品、道德、修養等相關之價值評斷事項而言。而是
    否僅涉及私德與公益無關，應就告訴人之職業、身分或社會
    地位，依一般健全之社會觀念，就社會共同生活規範，客觀
    觀察是否有足以造成不利益於大眾之損害定之。查被告與告
    訴人均非公眾人物，而被告上開留言係在指摘告訴人就其等
    間婚姻關係或有不是，是無論是被告所指謫之「人」或「事
    務」，明顯皆與「公眾人物」、「公共議題」或「公共利益
    」無涉，純屬私德，是被告辯稱其所指摘之內容為真實，應
    不構成誹謗云云，顯不足取。
  ⒊再者，行為人所指摘或傳述之事是否「足以毀損他人名譽」
    ，應就被指述人之個人條件以及指摘或傳述內容，以一般人
    之社會通念為客觀之判斷。如行為人所指摘或傳述之具體事
    實，足以使被指述人在社會上所保有之人格及聲譽地位，因
    行為人之惡害性指摘或傳述，使之有受貶損之危險性或可能
    性即屬之。又散布之言語、文字倘依遣詞用字、運句語法整
    體以觀，或依其言語、文詞內容所引發之適度聯想，以客觀
    社會通念價值判斷，如足以使人產生懷疑或足以毀損或貶抑
    被害人之人格聲譽，或造成毀損之可能或危險者，即屬刑法
    第310條所處罰之誹謗行為。查被告所張貼之前開文字訊息
    ，依文義解釋及社會一般通念為客觀判斷，客觀上已足使一
    般見聞之不特定大眾，就所指涉之具體事實有所認知，並確
    使他人對於告訴人產生負面評價，足以貶損告訴人之名譽及
    人格，自屬足以毀損告訴人名譽之言論至明。
  ㈢綜上，本案事證明確，被告所辯均不足採，其犯行洵堪認定
    ，應依法論科。
三、論罪科刑：
  ㈠被告行為後，刑法第310條固於108年12月25日修正公布施行
    ，並自同年月27日生效，惟修正後之規定係依刑法施行法第
    1條之1第2項前段規定將罰金提高30倍，亦即將原本之銀元5
    00元修正為同額之新臺幣1萬5,000元，其修正之結果不生有
    利或不利於行為人之情形，非屬法律變更，自不生新舊法比
    較之問題，而應依一般法律適用原則，逕行適用裁判時法。
　㈡被告意圖散布於眾，於前揭時地，在不特定人多數人得共見
    共聞之告訴人臉書上，張貼前揭足以貶損告訴人名譽、人格
    尊嚴及社會評價之文字訊息，核其所為係犯刑法第310條第2
    項之散布文字誹謗罪。起訴意旨認被告僅係犯刑法第310條
    第1項之誹謗罪，容有誤會，惟此二者基本社會事實同一，
    且經本院當庭諭知此部分所涉罪名（見本院卷第55、81頁）
    ，而無礙於其防禦權之行使，爰依法變更起訴法條。
四、撤銷改判及量刑之理由：
　  原審以被告犯行事證明確，予以論罪科刑，固非無見。惟被
    告係在不特定多數人得共見共聞之告訴人個人臉書頁面，張
    貼涉及告訴人私德而與公共利益無關之文字留言，此為起訴
    書之犯罪事實欄所載明，亦為原判決所認定，卻未論以刑法
    第310條第2項之散布文字誹謗罪，適用法律未盡允洽。被告
    上訴執前詞否認犯行，業據本院指駁如前，雖無可採，然原
    判決既有上開可議之處，即應由本院予以撤銷改判。又本案
    係被告提起上訴，然因原審有上開適用法條不當之情形，本
    院因而撤銷改判，並經本院當庭諭知此部分所涉罪名，已如
    前述，依刑事訴訟法第370條第1項但書之規定，自無不利益
    變更禁止原則之適用，併此敘明。爰以行為人責任為基礎，
    審酌被告以其臉書帳號，在不特定多數人得共見共聞之告訴
    人臉書個人網頁上，張貼前揭足以妨害告訴人名譽內容之貼
    文，且網際網路傳播資訊之速度極快，對於告訴人名譽造成
    之影響難以彌補，欠缺尊重他人人格法益之觀念，且被告迄
    未能正視己非，亦未與告訴人達成和解，惟念及本案係因被
    告懷疑告訴人之男女交往關係，始為上開行為之犯罪動機，
    復參酌其自述國中肄業之教育智識程度、從事臨時工，日薪
    約新臺幣1 千元、需扶養父親之生活經濟狀況（見本院卷第
    85頁）等一切情狀，改量處如主文第2項所示之刑，並諭知
    易科罰金之折算標準。
據上論斷，應依刑事訴訟法第369條第1項前段、第364條、第299
條第1項前段、第300條，判決如主文。
本案經檢察官王江濱提起公訴，被告李道源提起上訴，檢察官楊
四猛到庭執行職務。
中　　華　　民　　國　　110 　年　　10　　月　　26　　日
                  刑事第二十一庭審判長法　官  林怡秀
                                      法　官  蔡羽玄
                                      法　官  胡宜如
以上正本證明與原本無異。
不得上訴。
                                      書記官  黃芝凌
中　　華　　民　　國　　110 　年　　10　　月　　26　　日
附錄：本案論罪科刑法條全文
中華民國刑法第310條
意圖散布於眾，而指摘或傳述足以毀損他人名譽之事者，為誹謗
罪，處1年以下有期徒刑、拘役或1萬5千元以下罰金。
散布文字、圖畫犯前項之罪者，處2年以下有期徒刑、拘役或3萬
元以下罰金。
對於所誹謗之事，能證明其為真實者，不罰。但涉於私德而與公
共利益無關者，不在此限。